【裁判字號】    97,易,2513
【裁判日期】    970718
【裁判案由】    詐欺
【裁判全文】
臺灣臺中地方法院刑事判決              97年度易字第2513號
公  訴  人  臺灣臺中地方法院檢察署檢察官
被      告  甲○○
上列被告因詐欺案件，經檢察官提起公訴（九十七年度偵緝字第
一二五二號），經被告於準備程序中就被訴事實為有罪之陳述，
受命法官於聽取當事人之意見後，由本院合議庭裁定由受命法官
獨任以簡式審判程序判決如下：
    主  文
甲○○幫助連續意圖為自己不法之所有，以詐術使人將本人之物
交付，處有期徒刑月，如易科罰金，以銀元佰元即新臺幣玖
佰元折算壹日。
事  實
一、甲○○可預見一般人取得他人金融帳戶使用常與財產犯罪密
    切相關，且取得他人存摺之目的在於掩飾犯罪所得之財物或
    財產上利益不易遭人追查，又對於提供帳戶雖無引發他人萌
    生犯罪之確信，但仍以縱若有人持以犯罪，亦無違反其本意
    之幫助犯意，於民國九十一年六月五日，至臺中市○○路一
    ○號彰化銀行北屯分行開立帳號為00000000000
    000之帳戶後，旋在臺中市○○街附近，將上開帳戶存摺
    、提款卡、印章、密碼以新臺幣（下同）一千元之代價，出
    賣予真實姓名年籍均不詳成年男子，以此方法幫助他人從事
    犯罪。未幾，上開帳戶、提款卡、印章、密碼等物，便由姓
    名年籍均不詳之成年人等（下稱不詳人等）使用，而不詳人
    等竟基於意圖為自己不法所有之概括犯意聯絡，連續為下列
    犯罪行為：
  (一)於九十一年十一月十八日，推由其中一人發送中獎簡訊予乙○○，乙○○即依簡訊上聯絡電話與自稱「王專員」之人聯
    絡，「王專員」再要乙○○打電話給自稱「張副理」之人，
    「張副理」即向乙○○訛稱其中獎二十萬元須先繳交稅金云
    云，致乙○○陷於錯誤，於同日下午二時二十分許，到高雄
    縣大社鄉大社農會，依「張副理」指示操作提款機而匯款一
    萬七千九百五十六元（起訴書記載之一萬七千九百七十四元
    含手續費十八元）至甲○○上開帳戶內，該等款項旋即遭不
    詳人等提領一空。嗣經乙○○發覺有異始知受騙而報警處理
    ，方依甲○○上開帳戶帳號循線查知上情。
  (二)於九十一年十一月十九日上午十一時十四分許，推由其中一
    人發送中獎簡訊予丙○○，丙○○即依簡訊上聯絡電話予自
    稱「張副理」之人，「張副理」即向丙○○訛稱其中獎二十
    萬元須先繳交稅金云云，致丙○○陷於錯誤，於同日下午一
    時二十分許，到臺北縣淡水鎮○○○路○段六七號彰化銀行
    淡水分行，依「張副理」指示操作提款機而接續匯款九萬九
    千九百八十七元、九萬九千九百八十七元（共計十九萬九千
    九百七十四元）至甲○○上開帳戶內，該等款項旋即遭不詳
    人等提領三萬元。嗣經丙○○發覺有異始知受騙而通知銀行
    止付，並報警處理，方依甲○○上開帳戶帳號循線查知上情
    。
二、案經臺中市警察局第二分局報請臺灣臺中地方法院檢察署檢
    察官偵查起訴。
    理  由
一、上揭事實，業據被告甲○○於本院審理時坦承不諱，核與被
    害人乙○○、丙○○於警詢、偵查時指述遭不詳人等詐騙等
    情相符，並有財團法人農漁會南區資訊中心自動付款機存戶
    交易明細表影本二紙、被害人丙○○郵局存摺封面及內頁影
    本各一紙、彰化銀行自動櫃員機交易明細表影本一紙，及彰
    化銀行北屯分行九十二年十一月十九日彰北屯字第三二三八
    號函附之上開帳戶開戶資料及交易明細表各一份資料在卷可
    稽，足見被告自白與事實相符；況按刑法上之故意，可分為
    直接故意與不確定故意（間接故意），所謂「不確定故意」
    ，係指行為人對於構成犯罪之事實，預見其發生而其發生並
    不違背其本意者，刑法第十三條第二項定有明文，又衡諸常
    情，一般國人向金融機構開設帳戶，並無任何法令限制，若
    係正當用途，大可光明正大，自行申請供己使用，何必要求
    他人出售？再者，銀行帳戶之用途係用以存款，而存摺、提
    款卡、密碼、印章等均係個人重要之物件，並具有一定金融
    交易目的及識別意義，一旦有人使用他人帳戶及上開物品供
    作不明使用，依一般認知，必是隱身幕後之使用人欲利用人
    頭帳戶掩飾其犯罪所得財物或財產上利益免於遭人追查，自
    極易於令人有與不法犯罪目的相關之合理懷疑，是被告對於
    他人利用上開存摺、提款卡、密碼、印章作為犯詐欺取財罪
    之出入帳戶等情，能預見其發生且其發生不違背其本意，其
    有幫助不詳人等利用上開帳戶犯詐欺罪之不確定故意，允無
    疑義，本案事證明確，被告犯行洵堪認定，應依法論科。
二、被告基於幫助詐欺之不確定故意，出賣上開帳戶之存摺、提
    款卡、密碼、印章予不詳人等作為匯款專戶，幫助不詳人等
    詐取被害人乙○○、丙○○款項之行為，核其所為，係犯刑
    法第三十條第一項、第三百三十九條第一項詐欺取財罪之幫
    助犯。前揭不詳人等就詐欺取財犯行，有犯意聯絡及行為分
    擔，為共同正犯，惟幫助犯係從犯，從屬正犯而成立，刑法
    上既無「共同幫助」之情，當亦無「幫助共同」之可言（司
    法院廳刑一字第一一○四號函亦同此見解），是本案被告
    幫助他人犯共同詐欺取財罪，為從犯，爰依刑法第三十條規
    定第二項減輕其刑（刑法第三十條幫助犯之規定，於九十四
    年二月二日修正公布，於九十五年年七月一日施行，修正後
    刑法第三十條規定：「幫助他人實行犯罪行為者，為幫助犯
    。雖他人不知幫助之情者，亦同。幫助犯之處罰，得按正犯
    之刑減輕之。」，對照修正前刑法第三十條規定：「幫助他
    人犯罪者，為從犯。雖他人不知幫助之情者，亦同。從犯之
    處罰，得按正犯之刑減輕之。」，係為釐清共犯獨立性與從
    屬性之爭，而修正文字採共犯從屬說之「限制從屬形式」，
    然不論依修正前、後之刑法第三十條，對本案而言，被告均
    構成幫助犯，故並無有利或不利之情形，自不生新舊法比較
    之問題，爰依最高法院九十五年十一月七日第二十一次刑事
    庭會議決議，直接適用裁判時法）。又按連續幫助與幫助連
    續為不同之犯罪態樣，如基於概括犯意，多次幫助他人犯罪
    ，為連續幫助，該幫助者有多次犯罪行為；如以一幫助行為
    ，幫助他人連續犯罪，則為幫助連續，就幫助犯而言，僅有
    一次犯罪行為（最高法院八十七年度臺上字第三八六五號判
    決意旨參照），而本件詐欺取財之正犯即前述不詳人等先後
    向被害人乙○○、丙○○詐騙財物，其時間緊接，手法相似
    ，顯係基於概括之犯意反覆為之，為連續犯，故渠等所為應
    從一重論以修正前刑法第五十六條、第三百三十九條第一項
    之連續詐欺取財罪（刑法第五十六條連續犯之規定，業於九
    十四年二月二日修正公布刪除，並於九十五年七月一日施行
    ，因行為後新法業已刪除連續犯之規定，此刪除雖非犯罪構
    成要件之變更，但顯已影響行為人刑罰之法律效果，自屬法
    律有變更。依行為時之舊法，不詳人等數犯罪行為僅以一罪
    論，而依裁判時之新法，不詳人等犯罪行為即須分論併罰，
    比較新、舊法結果，修正後法律並未有利於不詳人等，故依
    新修正刑法第二條第一項規定，仍應適用較有利於行為人之
    法律即舊法論以連續犯）；惟依前所述，本件被告僅有一次
    出賣上開帳戶存摺及提款卡（含密碼）、印章之行為，是其
    僅有一次之幫助行為，所為應成立上開罪名之幫助犯，即幫
    助連續詐欺取財罪。爰審酌被告因一時未予深慮致犯此罪行
    ，惟其所為嚴重擾亂金融交易秩序及阻礙國家偵查追緝之行
    使，暨其智識、犯罪目的、手段，犯後坦承犯行，態度尚可
    等一切情狀，量處如主文所示之刑，並諭知易科罰金之折算
    標準，以示懲儆。
三、九十五年七月一日修正公布施行之刑法第四十一條第一項前
    段規定：「犯最重本刑為五年以下有期徒刑以下之刑之罪，
    而受六個月以下有期徒刑或拘役之宣告者，得以新臺幣一千
    元、二千元或三千元折算一日，易科罰金。」，惟被告行為
    時之刑法第四十一條第一項前段規定：「犯最重本刑為五年
    以下有期徒刑以下之刑之罪，而受六個月以下有期徒刑或拘
    役之宣告，因身體、教育、職業、家庭之關係或其他正當事
    由，執行顯有困難者，得以一元以上三元以下折算一日，易
    科罰金。」，又依修正前罰金罰鍰提高標準條例第二條前段
    （現已刪除）規定，就其原定數額提高為一百倍折算一日，
    則被告行為時之易科罰金折算標準，應以銀元三百元折算一
    日，經折算為新臺幣後，應以新臺幣九百元折算為一日。比
    較修正前後之易科罰金折算標準，以修正後之刑法第四十一
    條第一項前段即行為時法律之規定，並未有利於被告，故應
    依修正後刑法第二條第一項前段規定，適用修正前刑法第四
    十一條第一項前段規定，定其折算標準。
四、刑法第三百三十九條第一項詐欺取財罪規定其法定刑得科或
    併科銀元一千元以下罰金，然被告行為後，於九十五年六月
    十四日增訂刑法施行法第一條之一，並規定：「中華民國九
    十四年一月七日刑法修正施行後，刑法分則編所定罰金之貨
    幣單位為新臺幣。九十四年一月七日刑法修正時，刑法分則
    編未修正之條文定有罰金者，自九十四年一月七日刑法修正
    施行後，就其所定數額提高為三十倍。但七十二年六月二十
    六日至九十四年一月七日新增或修正之條文，就其所定數額
    提高為三倍。」（註：刑法修正公布日期應為九十四年二月
    二日，施行日期為九十五年七月一日，前揭條文日期似有錯
    誤，但不影響本案之判斷），且九十四年二月二日施行公布
    九十五年七月一日施行之刑法第三十三條第五款修正為：「
    主刑之種類如下：五、罰金：新臺幣一千元以上，以百元計
    算之，」，是依修正後之法律，刑法第三百三十九條第一項
    詐欺取財罪所得科處之罰金刑最高為新臺幣三萬元、最低為
    新臺幣一千元；而被告行為時適用之罰金罰鍰提高標準條例
    第一條前段規定：「依法律應處罰金、罰鍰者，就其原定數
    額得提高為二倍至十倍。但法律已依一定比率規定罰金或罰
    鍰之數額或倍數者，依其規定。」、現行法規所定貨幣單位
    折算新臺幣條例第二條規定：「現行法規所定金額之貨幣單
    位為圓、銀元或元者，以新臺幣之三倍折算之。」，及修正
    前刑法第三十三條第五款規定: 「主刑之種類如下：五、罰
    金：一元以上。」，是依行為時之法律，刑法第三百三十九
    條第一項詐欺取財罪所得科處之罰金刑最高為新臺幣三萬元
    、最低為新臺幣三十元。因此，比較上述修正前、後之刑罰
    法律，自以被告行為時之舊法即依修正前刑法第三十三條第
    五款，並配合罰金罰鍰提高標準條例第一條前段為法條適用
    之依據，併予敘明。起訴書雖對被告具體求處八月，其求刑
    原因係以被告矢口否認犯行，犯後態度不佳，然被告已於本
    院審理時坦承犯行，且其僅係幫助犯，起訴書求刑顯屬過重
    ，併予敘明。
五、按中華民國九十六年罪犯減刑條例於九十六年七月十六日施
    行，該條例第十六條定有明文；而中華民國九十六年罪犯減
    刑條例第五條規定：「本條例施行前，經通緝而未於中華民
    國九十六年十二月三十一日以前自動歸案接受偵查、審判或
    執行者，不得依本條例減刑」，係指於該條例施行前經通緝
    ，而未於該條例施行後之九十六年十二月三十一日以前自動
    歸案者，不得依該條例減刑。查本案被告之犯罪時間，雖於
    九十六年四月二十四日以前，但因被告於偵查中經合法傳訊
    未到，而於九十三年四月十六日經臺灣臺中地方法院檢察署
    發布通緝後，於九十七年五月二十二日由警方緝獲到案，有
    相關之通緝書及通緝案件移送書在卷可憑，依上開條文規定
    ，自不得依該條例之減刑，檢察官認係可減刑，有所誤會，
    附此敘明。
據上論斷，應依刑事訴訟法第二百七十三條之一第一項、第二百
九十九條第一項前段，刑法第二條第一項前段、（修正前）第五
十六條、第三十條第一項、第二項、第三百三十九條第一項、（
修正前）第四十一條第一項前段、（修正前）第三十三條第五款
，罰金罰鍰提高標準條例第一條前段、（刪除前）第二條，判決
如主文。
中    華    民    國    97    年    7     月    18    日
                  刑事第十三庭  法  官  黃裕仁
上正本證明與原本無異。
如不服本判決，應於收受送達後十日內向本院提出上訴書狀（應
敘述具體理由並附繕本）。
上訴書狀如未敘述理由，應於上訴期間屆滿後二十日內補提理由
書於本院。
                                書記官  何惠文
中    華    民    國    97    年    7     月    18    日
附錄論罪科刑法條
刑法第三百三十九條第一項
意圖為自己或第三人不法之所有，以詐術使人將本人或第三人之
物交付者，處五年以下有期徒刑、拘役或科或併科一千元以下罰
金。


司法院資訊處製作；財團法人民間司法改革基金會備份。
